臺灣高等法院民事裁定　　　　　　　　　　　　九十三年度家上字第一八二號

    上　訴　人　甲○○　
　　訴訟代理人　陳正旻律師
　　被上訴人　　乙○○　
　　訴訟代理人　呂文貴律師

當事人間離婚等事件，上訴人對中華民國九十三年三月三十一日臺灣板橋地方法院九
十二年度婚字第一四四０號第一審判決僅就附帶請求部分聲明不服，視為提起抗告，
本院裁定如下：
    主      文
原判決關於主文第二項命上訴人給付扶養費超過自九十三年四月二十九日起至兩造未
成年之子丙○○及丁○○成年之日止，每人每月新台幣柒仟元部分，暨假執行之宣告
，並該訴訟費用之裁判均廢棄。
右開廢棄部分，被上訴人在第一審之附帶請求駁回。
其餘抗告駁回。
上訴人得探視未成年之子丙○○及丁○○，其會面交往方式如附表所示。
第一、二審附帶請求部分訴訟費用由上訴人負擔十分之七，餘由被上訴人負擔。
第三項駁回抗告命給付部分，如一期不履行，視為全部到期。
    理      由
一、按離婚之訴並為未成年子女監護之附帶請求時，法院就離婚訴訟認原告之訴有理
    由，為其勝訴判決，同時對附帶請求為實體判決者，當事人或利害關係人僅就附
    帶請求部分之裁判聲明不服者，適用關於抗告程序之規定，民事訴訟法第五百八
    十二條之一第三項定有明文。本件被上訴人請求離婚，經原審判准兩造離婚，兩
    造所生未成年之子女丙○○及丁○○權利義務之行使、負擔由被上訴人任之，並
    命上訴人每月給付未成年之子女撫養費用每人新臺幣（下同）一萬元至丙○○及
    丁○○成年止。上訴人就原審准離婚之判決並未上訴，已告確定。上訴人僅對未
    成年子女權利義務之行使、負擔及撫養費部分上訴，有上訴人提出之書狀可稽（
    見本院卷第十六頁），揆諸首揭規定，本件應適用抗告程序，合先敘明。
二、本件上訴人主張略以：被上訴人並無穩定之經濟來源，無法提供兩造子女良好之
    生長環境，且其兄自高中畢業迄今均無穩定工作，其弟自國中畢業後投入民俗陣
    頭工作（即俗稱八家將），其妹已離婚，目前另有婚姻關係存續中，其家庭成員
    背景複雜，對子女未來人格、身心之發展，恐有危害之虞；反觀上訴人之妹二人
    均有工作，且上訴人之母並有不動產，均可就近幫忙照顧，上訴人更有資力提供
    子女未來成長之良好環境，況兩造之子均為男孩，日後邁入青春期，上訴人應較
    能明瞭子女之想法，必能給予二子適時且完善之觀念與照顧，二子由上訴人任監
    護人最適宜，況被上訴人對兩造之子亦有暴力行為，致使兩造之子於出遊時均不
    願與其牽手同行，且兩造之子於被上訴人帶離家後經常缺課，致學業退步，亦可
    見其不適宜任監護人。又上訴人不曾故意傷害被上訴人，前曾因被上訴人懷疑上
    訴人有外遇，而發生爭執，被上訴人以腳踢傷上訴人，並電召他人欲毆打上訴人
    ，上訴人於拉扯電話線時不小心弄傷被上訴人，上訴人並無故意傷害之暴力行為
    。至上訴人前因年少不經事而誤觸毒品，迄今已逾十餘年，均未再有任何觸犯刑
    責，亦未對父母施加暴力，請勿因上訴人年少時一時失足即否定照顧子女之心，
    請廢棄原判決，改判未成年子丙○○及丁○○權利義務由上訴人行使負擔。若認
    由被上訴人任監護人為宜時，原審判命上訴人按月給付二名子女各一萬元之扶養
    費，並未說明依據為何，且上訴人每月薪資約四萬元，若扣除二名幼子每月二萬
    元之扶養費後，僅餘二萬元，扣除扶養母親及繳交房租，所剩無幾，將導致上訴
    人陷入經濟拮据、生活窘迫，請求將扶養費減縮為每人每月五千元為適當等語，
    為此提起抗告，請求將原判決除離婚外，不利於上訴人之部分廢棄，並改判未成
    年子女之權利義務由上訴人任之。
三、被上訴人則以：上訴人曾對伊實施暴力行為，經台灣板橋地方法院核發通常保護
    令，命上訴人不得對伊實施身體或精神上不法侵害行為，伊並未腳踢上訴人，伊
    當時係以手機電告伊父，何來電話線可拉？又上訴人對子及其父實施暴力，亦據
    二名幼子陳述在卷，且依家庭暴力防治法第三十五條規定，上訴人任監護人顯不
    利於二名幼子。又二名幼子因有過敏體質，常生病住院，上訴人從未留在醫院照
    顧，偶有探視亦旋即離去，且於路上相遇，亦未加理會而去，此亦為丙○○證述
    在卷，倘非事實，年幼純真之丙○○，如何能具體陳述？上訴人指稱丙○○係受
    伊教導所致，顯然無稽。二名幼子生病請假，實乃不得已之事，況丙○○之學業
    業有進步，此有學校教師之評語可知，不因丙○○以前學習情況較差，即否定其
    之成長。另伊有固定工作，兄弟亦有工作，至弟參加民俗活動，與上訴人所稱複
    雜且不安定之環境何關，上訴人之妹平日並未照顧二名幼子，臨訟始稱可幫忙照
    顧，顯見係為爭取監護權之故而已。上訴人既稱其較被上訴人有資力照顧扶養二
    名幼子，然又稱其每月收入扣除二名幼子及其母之扶養費與房租後，所剩無幾，
    將導致經濟拮据、生活窘迫，足見其所稱較有資力扶養二名幼子，誠屬不實。再
    者，上訴人對其父曾實施暴力，目無尊長，且曾有違反麻醉藥品管理條例前科及
    惡習，倘二名幼子由其監護教養，人格發展實令人擔憂，況強令二名幼子離開熟
    悉之環境，對二名幼子亦屬傷害等語，資為抗辯。並請求駁回對造之上訴。
四、按夫妻離婚者，對於未成年子女之權利義務之行使或負擔，依協議由一方或雙方
    共同任之。未為協議或協議不成者，法院得依夫妻之一方、主管機關、社會福利
    機構或其他利害關係人之請求或依職權酌定之。民法第一千零五十五條第一項定
    有明文。查本件兩造請求離婚業經原審判決准許，且已確定，而兩造就未成年子
    女權利義務之行使、負擔並未達成協議，依前揭說明，自應由法院為未成年子女
    利益酌定。又法院依法為未成年子女酌定或改定權利義務之行使或負擔之人時，
    對已發生家庭暴力者，推定由加害人行使或負擔權利義務不利於該子女，家庭暴
    力防治法第三十五條亦定有明文。經查：
  (一)本件上訴人於九十二年八月九日凌晨二時許，在兩造之原住處因故毆打被上訴人
    成傷，經被上訴人聲請核發通常保護令，經台灣板橋地方法院核發在卷，有該院
    九十二度家護字第一二五三號通常保護令可稽（見本院卷第七十頁），且上訴人
    因此傷害案亦經台灣板橋地方法院簡易判決拘役四十日，並有該院九十三年度簡
    字第一四三二號簡易判決可參（見本院卷第六九頁），依家庭暴力防治法第三十
    五條之規定，自應推定由上訴人行使或負擔權利義務不利於兩造所生未成年子女
    。
  (二)兩造之子丙○○於本院證稱：「我因常常感冒身體不舒服才沒有去上學，我及我
    弟弟感冒時我媽媽都會帶我們去看醫生。我上學期間，我爸爸只有在星期二或星
    期三去看過我一次而已。我不喜歡爸爸去看我，因為我怕他會帶我走，他會打我
    、弟弟、媽媽，也會打阿公（爸爸的爸爸）。我吃不下飯時，我爸爸就會打我。
    常常我們從奶奶（媽媽的媽媽）家回來時，我爸爸就出去不在家了。而我爸爸在
    路上碰到我們，我及丁○○雖大聲叫爸爸，他也會不理我們就走了，所以我覺得爸
    爸不愛我。丁○○三歲時，有一次尿褲子，我爸爸就打他一巴掌。媽媽不會打我們
    ，而且還會買衣服、鞋子給我們。我們不要回到爸爸的身邊，縱使與媽媽一起回
    去，我們也不願意。在離家之前，媽媽沒有打過我們。全家人出去玩時，我們都
    是與媽媽牽手，沒有與姑姑、奶奶牽手。我有一次親眼看到爸爸用力的推阿公，
    我就去扶阿公，並問阿公有沒有事，阿公說沒事。」等語（見本院卷第三四頁至
    第三五頁），丁○○（○○○年○月○○○日生）因年僅四歲，不擅表達而就丙
    ○○所述以點頭方式表示其意見（見本院卷第三五頁），上訴人就此證言亦不爭
    執，僅稱丙○○及丁○○係受被上訴人教導所言，然為被上訴人所否認，上訴人
    就此並未舉證以實其說，自無可採。而由丙○○之陳述，可知上訴人對其父亦曾
    有暴力行為，其是否能對子女為正確身教，即非無疑。另被上訴人之兄現有正當
    職業，弟亦在住家樓下賣安全帽，並有被上訴人提出之名片可參（見本院卷第八
    四頁），且縱上訴人所述被上訴人之弟係八家將成員屬實，然未必影響兩造之子
    人格發展，此由上訴人自承亦曾參加八家將民俗活動者可知。是上訴人以此認被
    上訴人之家庭環境背景，將影響兩造之子人格發展之虞，亦無可採。
  (三)被上訴人現有工作，每月均有收入，業據提出員工在職證明及存摺影本為證（見
    本院卷第七二頁至第八○頁），上訴人雖以在職證明書上並無公司章抗辯不可採
    ，惟依被上訴人所提之存摺觀之，被上訴人迄今年七月仍每月均有款項匯入帳戶
    ，其主張有固定工作及收入，即非不可採信，上訴人抗辯該在職證明不足證明被
    上訴人現仍在該處工作云云，亦無可採。被上訴人每月所得雖不多，然此或因子
    女生病請假或因家庭適逢親人喪事請假之故，此並據被上訴人陳述在卷，而兩造
    之子體質過敏，經常生病，並為兩造所不爭，被上訴人於子女生病時請假照顧，
    因而遭扣薪，薪資自然較少，但其對子女之付出，反而增加，加上上訴人有給付
    扶養義務之資助，是自難以其薪資較少，即認其不適合任子女之監護人。兩造之
    子丙○○雖因生病而經常請假，唯其學習情形亦有進步，並有台北縣新莊市○○
    國民小學九十三年八月五日北○國教字第九三○○○二六四四號函可參（見本院
    卷第八六頁），上訴人以其子請假過多，學業退步及依該校之回函觀之，丙○○
    之學習有退步之虞為由，抗辯被上訴人不適宜任兩造之子之監護人云云，為被上
    訴人所否認，且子女學業是否進步，除子女本身之學習情形外，家庭因素亦影響
    學習情緒，父母相處不睦、分居造成子女學習狀況不佳者，所在多有，自難以丙
    ○○學業有退步之虞，即遽認被上訴人不適宜任丙○○及丁○○之監護人，上訴
    人此之抗辯，亦非可採。
  (四)本件經原審函請台北縣政府轉委託財團法人台灣兒童暨家庭扶助基金會台北縣分
    事務所（原台北縣家庭扶助中心）進行訪視調查，經該中心於九十三年一月十四
    日以九十二台童北縣家扶監字第一五二七號函復稱：被上訴人目前實際負起照顧
    子女之責，依兩名子女與被上訴人互動狀況觀之，可感覺兒子與被上訴人頗為親
    近，被上訴人有正當工作及收入，雖然收入不高，但尚有娘家資源能提供資助與
    照顧子女；上訴人自營公司雖較有經濟能力，然其工作時間是否能配合子女生活
    作息，並善盡為人父之職，實有待評估，而兩造之子丙○○表示不願與上訴人同
    住等語，有該事務所所附之兒童監護權案件家庭訪視建議表可稽（見原審卷第三
    五頁），本院參酌上開訪視建議，並審酌兩造之子之意願及家庭暴力防治法第三
    十五條規定，推定上訴人擔任丙○○及丁○○之監護人顯不利於丙○○及丁○○
    。原法院因認未成年之子丙○○及丁○○之最佳利益考量，命丙○○及丁○○權
    利義務之行使或負擔均由被上訴人任之，較為適宜，經核並無違誤。
五、再按民法第一千一百十六條之二規定：父母對於未成年子女之扶養義務，不因結
    婚經撤銷或離婚而受影響。又非訟事件法第七十一條之六第一項亦規定：法院依
    民法第一千零五十五條之規定，為酌定、改定或變更時，得命交付子女、未行使
    或負擔權利義務之一方與未成年子女會面交往之方式與期間、給付扶養費。是故
    由前開規定可知，法院在酌定未成年子女之權利義務行使負擔時，自得併就未成
    年子女之扶養費用予以裁判，以維未成年子女最佳利益。本件被上訴人請求上訴
    人按月給付其關於未成年之子丙○○及丁○○之扶養費，自屬有據。本院參考行
    政院主計處編印之「中華民國台灣地區國民所得」乙書記載台北縣九十一年度平
    均每戶國民所得為一百十萬零三元，每戶平均三點六八人，亦即每人每月平均所
    得標準為二萬四千九百十元（1100003÷3.68÷12=24910＊元以下四捨五入，下
    同），如一家有四口，則其每月家庭總收入至少須達九萬九千六百四十元（
    24910x4= 99640），其家庭成員每人每月始得以標準消費支出計算每月所需生活
    費。本件上訴人係自營油漆行生意，每月薪資三萬五千元，有其提出之扣繳憑單
    可按（見本院卷第四六頁），被上訴人每月薪資約為二萬三千元（見本院卷第六
    三頁），以兩造及子女一家四口每月家庭總收入僅五萬八千元而言（縱上訴人所
    得如其於原審自承為四萬元，全家總所得亦僅六萬三千元），縱令兩造經判准離
    婚而扣除被上訴人之家庭生活費用，該收入遠低於上開家庭標準收入，則兩造所
    生之子丙○○及丁○○自無法適用行政院主計處編印之「中華民國台灣地區九十
    一年家庭收支調查報告」所載台北縣家庭平均每人每月消費支出（即食衣住行育
    樂、醫療保健、運輸通訊、娛樂消遣、雜項支出等）僅為一萬六千三百四十六元
    （721828÷3.68÷12=16346），此項生活費用之標準，應以上訴人之收入供伊與
    子女三人使用為上限，俾免上訴人因負擔子女扶養費致負債累累而無法存活，再
    參酌物價指數年年上揚，消費支出有增無減等情，認丙○○及丁○○每人每月之
    扶養費應以一萬四千元為適當，被上訴人既陳明願與上訴人平均分攤子女扶養費
    ，認上訴人應自離婚判決確定之日（九十三年四月二十九日）起至○○○○年○
    月○日丙○○成年時止，按月於每月五日給付被上訴人關於未成年之子丙○○及
    丁○○二人之扶養費一萬四千元，並自○○○○年○月○日起至○○○○年○月
    ○○○日丁○○成年止，按月於每月五日給付被上訴人關於丁○○一人之扶養費
    七千元。又非訟事件法第七十一條之六第一項所命扶養費之給付，法院得依聲請
    或依職權，命為一次給付或分期給付。分期給付遲誤一期履行者，其後之期間視
    為亦已到期。第一項裁定得為執行名義。非訟事件法第七十六條第二項、第三項
    亦定有明文。是本件既係命按月分期給付，爰一併諭示上訴人如遲誤一期履行者
    ，其後之期間視為亦已到期。又被上訴人得就所命上訴人應給付扶養費部分聲請
    執行，自無庸再依職權宣告假執行。原審認此扶養費部分屬民事訴訟法第四百二
    十七條第二項第八款範疇，而依職權宣告假執行，尚有誤會，爰予廢棄。
六、再按探視子女乃基於親子關係所衍生之自然權利，因其不僅是為父母之權利，更
    為未成子女之權利，亦應以子女之最佳利益為考量；同時探視子女之規定，使未
    取得權利義務行使或負擔之一方，於離婚後仍繼續與其子女接觸連繫；是會面交
    往之實施為繼續性之事實狀態；同時探視為基於人倫的關係，為固有之權利、基
    本的人權，更是父母對於未成年子女保護教養關心之表現，父母之一方藉探視以
    監督他方是否善盡對未成年子女之保護教養之責任。爰依職權酌定上訴人與未成
    年之子丙○○及丁○○會面交往之方式如附表所示。
七、綜上所述，本件被上訴人就關於兩造未成年之子丙○○及丁○○其權利義務之行
    使及負擔，請求由其任之，及請求判命上訴人給付未成年之子丙○○及丁○○之
    扶養費在每人每月七千元範圍內，核屬正當，應予准許。逾此範圍之請求，尚非
    正當，不應准許。原審就超過上開應准許部分，為上訴人不利之判決，並為假執
    行之宣告，自有未洽。抗告意旨就此部分指摘原判決不當，求予廢棄改判，為有
    理由。至於上開應准許部分，原審判決上訴人敗訴，核無違誤，抗告意旨，就此
    部分，仍執陳詞，指摘原判決不當，求予廢棄，為無理由，應駁回其抗告。又附
    帶命給付扶養費，依非訟事件法第七十一條之六第三項已得為執行名義，自無庸
    再依職權宣告假執行，併此敘明。
八、據上論結，本件抗告為一部有理由，一部無理由，爰裁定如主文。
中　　　華　　　民　　　國　　九十三　　年　　　十　　　月　　　十九　　日
                              民事第八庭
                                  審判長法  官  鄭  三  源
                                        法  官  郭  松  濤
                                        法  官  周  美  月
正本係照原本作成。
如不服本裁定，應於收受送達後十日內向本院提出抗告狀，並應繳納抗告費新台幣一
千元。
中　　　華　　　民　　　國　　九十三　　年　　　十　　　月　　　十九　　日
　　　　　　　　　　　　　　　　　　　　書記官  陳  啟  文
附表：
一、平日期間（含寒假期間）：
    上訴人得於每月第一、三週之週六、週日，於週六當日早上十時前往被上訴人住
    處，將丙○○及丁○○接往住處同住，於次日之週日下午六時前，將丙○○及
    丁○○送回被上訴人住處。
二、暑假期間：
    上訴人得於每年暑假期間，選擇其中之連續二十日，並於第一日當天早上十時前
    往被上訴人住處，將丙○○及丁○○接往住處同住，並於連續二十日之末日當日
    下午六時前，將丙○○及丁○○送回被上訴人住處。不適用平日期間交往會面方
    式。
三、農曆春節：
    上訴人得於單數年（例如九十三年、九十五年）之農曆春節除夕、年初一、年初
    二共三日，於除夕當日上午十時前往被上訴人住處，將丙○○及丁○○接往住處
    共渡春節，於年初二下午六時前送回被上訴人住處。
四、丙○○及丁○○年滿十六歲後，得依丙○○及丁○○之意願及方式與上訴人會面
    。
五、上訴人於不影響丙○○及丁○○正常就學作息下，得以電話、書信、傳真或電子
    郵件方式，與丙○○及丁○○交談、聯絡。
